最高法院刑事判決　　　　　　　　　　　　　　　八十六年度台上字第五一○三號
　　上　訴　人　丙○○
　　選任辯護人　林慶雲律師
　　　　　　　　于欣潔律師
　　　　　　　　黃奉彬律師
　　上　訴　人　丁○○
　　　　　　　　己○○
　　　　　　　　庚○○
　　右　一　人
　　選任辯護人　湯阿根律師
　　　　　　　　劉啟輝律師
　　　　　　　　李昌明律師
　　上　訴　人　辛○○
　　　　　　　　乙○○
　　　　　　　　戊○○
　　　　　　　　甲○○
右上訴人等因違反商業會計法案件，不服台灣高等法院高雄分院中華民國八十五年八
月二十日第二審判決（八十五年度上訴字第九十六號，起訴案號：台灣高雄地方法院
檢察署八十三年度偵字第一六三一三號），提起上訴，本院判決如左：
    主  文
原判決撤銷，發回台灣高等法院高雄分院。
    理  由
本件原判決認定上訴人戊○○、丙○○、丁○○、己○○為父子兄弟關係，丙○○係
三淩建設實業股份有限公司（下稱：三淩公司）、揚日建設實業股份有限公司（下稱
：揚日公司）之負責人，惟實際上只從事其中之營建部分；己○○係千馬金屬工業股
份有限公司（下稱：千馬公司）之負責人、戊○○係昊億股份有限公司（下稱：昊億
公司）之負責人；丁○○係昊勝砂石行之負責人，惟實際上操持運作以上各公司之廢
五金部分，並操持運作千馬台北分公司；上訴人甲○○係生青有限公司（下稱：生青
公司）之負責人，而由其子即上訴人乙○○實際運作；黃立安（另案判決）為均中實
業有限公司（下稱：均中公司）負責人，實際上由上訴人辛○○（於民國七十五年間
因偽造文書罪，經台灣高等法院台南分院判處有期徒刑六月，依中華民國七十七年罪
犯減刑條例減為有期徒刑三月，於七十七年十二月九日執行完畢）運作；丙○○將上
揭各公司，對外統合揚稱為「天下機構集團」，以壯聲勢，設定營業所於高雄市○○
區○○路一五五號八樓之二，並於八十一年十月一日至八十二年四月三十日，僱用上
訴人庚○○（曾於七十四年間因違反商標法罪，經台灣高等法院判處有期徒刑八月，
依中華民國七十七年罪犯減刑條例減為有期徒刑四月，於七十七年五月十七日執行完
畢）為財務經理，從事財務部門之事務；戊○○、丙○○、丁○○、己○○、甲○○
、黃立安、乙○○、辛○○、庚○○基於犯意聯絡，為達順利取得貸款之目的，自七
十九年間起，至八十二年間止，明知前開公司間，並無實際交易之行為，惟為圖得銀
行信賴准予貸款，利用前述各行號名義，以無交易事實，而對開統一發票之行為，再
將前開對開之往來帳目，登載於會計帳簿上，使銷項與進項虛漲達新台幣（下同）三
十九億四千餘萬元，交由不知情之會計師簽證，由丙○○、丁○○、己○○等人，持
向彰化銀行及中國農民銀行，以開立「國內即期信用狀」、「短期放款－純無擔保」
、「短期放款－其他副擔保」、「營運週轉金－無擔保」、「購料週轉金」、「商業
本票」等方式申請信用貸款；於八十一年十月間，以昊億公司名義，向中國農民銀行
總管理處、「營運週轉金－無擔保」、「購料週轉金」、「商業本票」等方式，並提
一百八十萬一千五百元之定期存單，貸得三千六百萬元；於八十二年七月間，以三淩
公司名義，向高雄市彰化銀行三民分行，以「純無擔保短期放款」方式貸得二百萬元
；於八十二年九月間，以昊億公司，向前開銀行，以「純無擔保短期放款」方式，貸
得二百萬元，及以國內即期信用狀方式，貸得三千萬元；於八十一年一月間，以千馬
公司名義，向彰化銀行北高雄分行，以國內即期信用狀，向該行貸得二千萬元；惟八
十二年七月間，即未如期繳納本息等情。因而撤銷第一審諭知己○○、庚○○、戊○
○、甲○○均無罪，及丙○○、丁○○、辛○○、乙○○科刑判決，改判論處上訴人
丙○○、丁○○、乙○○、戊○○、甲○○、己○○、辛○○、庚○○（以上二人為
累犯）共同商業負責人，以明知不實之事項，而填製會計憑證罪刑，固非無見。
惟查：(一)有罪判決書之事實一欄為適用法律之根據，應將法院職權上所認定之犯罪事
實詳為記載，始足為適用法律是否正當之準據。本件原判決事實欄記載上訴人戊○○
、丙○○、丁○○、己○○、甲○○、乙○○、辛○○、庚○○與另案判決之黃立安
基於犯意聯絡，為順利取得貸款之目的，自七十九年間起，至八十二年間止，明知前
開公司間並無實際交易之行為，惟為圖得銀行信賴，准予貸款，利用前開各行號名義
，以無交易事實，而對開統一發票之行為，再將對開之往來帳目，登載於會計帳簿上
，使銷項與進項虛漲達三十九億四千餘萬元云云。所載之前開公司似指三淩公司、揚
日公司、千馬公司、昊億公司、昊勝砂石行、生青公司、均中公司等七公司行號，但
各公司行號間究如何對開統一發票？數量究有多少？進項與銷項之金額各若干？並未
於事實欄內明白認定，詳為記載，則其適用法律是否正當，本院自無從憑斷。(二)據原
判決事實欄記載上述之三淩公司等七公司行號，僅三淩公司向彰化銀行三民分行，以
「純無擔保短期放款」方式，貸得二百萬元；昊億公司向中國農民銀行總管理處，以
「營運週轉金－無擔保」、「購料週轉金」、「商業本票」等方式，並提供一百八十
萬一千五百元之定期存單，貸得三千六百萬元；千馬公司向彰化銀行北高雄分行，以
國內即期信用狀，貸得二千萬元。至昊億公司向前開銀行另貸得二百萬元及三千萬元
，所謂向前開銀行貸款，語焉不詳，究向何銀行貸款尚不明瞭。而其餘之公司行號既
未向有關銀行貸款，各該公司行號負責人，或實際負責人，究如何與貸款公司行號之
負責人有犯意聯絡，參與實施犯罪構成要件之行為，自有調查審明之必要，原審未為
必要之調查，遽以共同正犯論處上訴人等罪刑，殊難謂無刑事訴訟法第三百七十九條
第十款應於審判期日調查之證據，而未予調查之違背法令。(三)上訴人庚○○固未否認
其受僱至昊億公司任職之事實，惟否認參與犯罪，屢辯其於八十一年十月一日到職，
八十二年四月三十日離職，未參與製作轉帳云云。稽之原判決事實欄之上述記載，係
指庚○○自七十九年間起，至八十二年間止，為參與實施犯罪之時間，果其所辯到職
日期，確係八十一年十月一日屬實，則其未到職前之七十九年間至八十一年九月三十
日之期間，究如何參與實施犯罪構成要件之行為，原判決不惟未於事實欄內明白認定
，詳加記載，亦未就其否認犯罪所為有利之辯解事項與證據，予以調查，僅於判決理
由內說明其於法務部調查局南部地區機動工作組調查時自承擔任天下機構之財務經理
，負責銀行貸款之繳息及契約展期接洽事宜，及向稅捐單位領取統一發票……等情，
並未於判決理由內就其所辯係於八十一年十月一日始到職，何以不足採信，加以論列
，率行判決，亦難謂無證據調查未盡及判決不載理由之違背法令。上訴人等上訴意旨
執以指摘原判決不當，尚非全無理由，應認原判決有撤銷發回更審之原因。又原判決
不另為諭知無罪部分，本乎審判不可分原則，應併予撤銷發回，合予明。
據上論結，應依刑事訴訟法第三百九十七條、第四百零一條，判決如主文。
中      華      民      國    八十六    年      八      月    二十八    日
                              最高法院刑事第五庭
                                  審判長法官  陳  錫  奎
                                        法官  洪  清  江
                                        法官  李  璋  鵬
                                        法官  吳  昆  仁
                                        法官  劉  介  民
      右正本證明與原本無異
                                              書  記  官
中      華      民      國    八十六    年      九      月      三      日
